臺灣高雄地方法院刑事判決　　　　　　　　　　　　　　九十年度易字第一六六號
　　公　訴　人　臺灣高雄地方法院檢察署檢察官
　　被　　　告　甲○○
　　選任辯護人　王烔棻
右列被告因違反著作權法案件，經檢察官提起公訴（八十九年度偵字第一三一四四號
），本院判決如左：
    主  文
本件公訴不受理。
    理  由
一、公訴意旨略以：被告甲○○係設於高雄市三民區○○○路一號「林記電腦股份有
    限公司」（以下簡稱林記電腦）負責人，明知「貞子謎咒」影片，已於民國八十
    八年一月二十三日，在日本首次發行，嗣於一年內以書面授權學者機構有限公司
    （以下簡稱學者公司）享有上開錄影帶在台灣地區之發行權（ＶＨＳ、ＬＤ、Ｖ
    ＣＤ及家庭用錄影帶之公開放映權，但不包括ＤＶＤ）及電規播放權，學者公司
    並於八十八年八月十日以書面將上開錄影帶節目著作權（版權）及ＬＤ、ＶＣＤ
    （影音光碟）等包括家用、公開播送、公開上映等權利授予乙○○電影有限公司
    （以下簡稱乙○○公司），且已在台灣地區公開發行對公眾流通，為乙○○公司
    享有著作權之著作物。竟意圖散布，於八十八年九月間，向不詳年籍之人所購得
    之盜版「貞子謎咒」ＶＣＤ影音光碟乙片，並將該片盜版ＶＣＤ黏貼林記電腦販
    售之電腦條碼，陳列在林記電腦二樓之陳列架上，嗣於八十八年十月六日中午十
    二時二十分許，在林記電腦二樓陳列架上為警查獲，並扣得上述盜版「貞子謎咒
    」ＶＣＤ乙片。因認被告違反著作法第八十七條第二款之規定，應依同法第九十
    三條第三款論處，並經告訴人乙○○公司提起本件告訴。
二、按告訴乃論之罪，未經告訴者，應諭知不受理之判決，刑事訴訟法第三百零三條
    第三款定有明文。又所謂未經告訴，乃包括未經合法告訴者在內，司法院三十一
    年八月十二日院字第二三八三號解釋可資參照。查本件告訴人乙○○公司告訴被
    告違反著作權法案件，公訴人認係分別違反著作權法第八十七年第二款、第九十
    三條第三款之規定，依同法第一百條前段之規定，均為告訴乃論之罪，故應以告
    訴人提起合法告訴為訴訟條件。
三、經查：
（一）按外國人之著作合於下列情形之一者，得依法享有著作權。但條約或協定另有
      約定，經立法院議決通過者，從其約定。一、於中華民國管轄區域內首次發行
      ，或於中華民國管轄區域外首次發行後三十日內在中華民國管轄區域內發行者
      。但以該外國人之本國，對中華民國人民之著作，在相同之情況下，亦予保護
      且經查證屬實者為限，著作權法第四條第一款定有明文。查本件視聽著作「貞
      子謎咒」著作權人係日本株式會社角川書店，於八十八年一月二十三日在日本
      首次發行，並於同年五月三十一日授權學者公司於我國享有錄影帶發行權（包
      括ＶＨＳ、ＬＤ、ＶＣＤ及家庭用錄影帶之公開放映權，但不包括ＤＶＤ）及
      電視播放權（包含免費電視、付費電視及有線電視），再由學者公司於八十八
      年八月十日將該影片之錄影帶節目著作權（版權）及ＬＤ、ＶＣＤ（影音光碟
      ）等版權包括家用、公開播映全權授予告訴人乙○○公司，並於同年七月十四
      日，在台灣之日新戲院、真善美戲院等電影院線上映，並於同年八月二十五日
      在台灣地區發行錄影帶、ＶＣＤ等情，有經認證之初公開日證明（首次發行證
      明書）、原產地證明書、上映承認證明書、錄影帶發行權及電視播放權獨家專
      屬授權證明書中、版權證明書、中國時報八十八年七月十四日電影版廣告、自
      立晚報八十八年七月二十九日學者公司聲明啟事、八十八年八月二十五日發行
      錄影帶之送貨單附卷可稽。是告訴人乙○○公司在我國發行本件視聽著作「貞
      子謎咒」距在日本首次發行時間約七月之後，顯已逾三十日，非屬首次發行或
      同步發行，告訴人自不得援引著作權法第四條第一款之規定，主張在我國享有
      著作權。
（二）告訴人亦不得援引中美著作權保護協定，主張在我國享有著作權：
    １按北美事務協調委員會與美國在台協會著作權保護協定（下稱中美著作權保護
      協定）第一條第三項明定：「『受保護人』係指：甲、依各該領域法律認定為
      公民或國民之個人或法人，及乙、於該領域內首次發行其著作之個人或法人。
      」同條第四項明定：「以下各款對象，倘符合本段乙款以下之規定者，於本協
      定雙方領域內，亦視為『受保護人』：甲、上述第（三）項甲款所稱之人或法
      人。乙、上述第（三）項甲款所稱之人或法人，擁有大多數股份或其他專有利
      益或直接、間接控制無論位於何處之法人。第四項所規定之人或組織，在締約
      雙方領域內，於下開兩款條件下，經由有關各造簽訂任何書面協議取得文學或
      藝術著作之專有權利者，應被認為係『受保護人』：甲、該專有權利係該著作
      於任一方領域參加之多邊著作權公約會員國內首次發行後一年內經由有關各造
      簽署協議取得者。乙、該著作須已可在任一方領域內對公眾流通」。惟協定效
      力在於規範締約國間之權利義務關係，屬國與國之關係，至於有關締約國內國
      國民間之權利義務關係，則應依內國法加以認定，無適用協定之餘地；換言之
      ，協定之效力僅使締約國互依締約之內容對他造締約國行使權利或負擔義務，
      無規範內國國民間或非締約國之效力。查中美著作權保護協定既屬國際協定，
      則其規範者，自係美國之受保護人得於我國領域內，或我國之受保護人得於美
      國領域，獲得雙方政府之行政及司法保護，藉以行使著作權，而不包括我國之
      受保護人於我國領域內行使著作權之情形，最高法院八十五年台上字第三○九
      ○號判決意旨可資參照。則因伯恩公約規定之受保護著作，並未全然涵蓋在著
      作權法第四條第一款、第二款規定之內，否則豈非所有伯恩公約締約國，迄西
  元一九九四年十月三十一日止計一百一十一名會員國，均得在無互惠之情形下
      ，片面據以主張中美間就著作權保護所為互惠內容之權利，此顯有違中美雙方
      締約之意旨。
（三）綜上所述，本案視聽著作為日本公司著作，其未在我國管轄境內首次發行，亦
      未在日本國內首次發行後三十日內，於我國管轄境內發行，而日本與我國復未
      簽訂有關保護著作權之條約或協定，依其本國法之法令及慣例，亦未對我國國
      民之著作加以保護，是以本案視聽著作無從依我國著作權法享有著作權，告訴
      人即非著作財產權受侵害之被害人，所提告訴為不合法，應係未經告訴。應依
      刑事訴訟法第三百零三條第三款規定認告訴不合法，視同未經告訴，諭知不受
      理之判決。
據上論斷，應依刑事訴訟法第第三百零三條第三款，判決如主文。
中      華      民      國      九十一      年      四      月    四    日
                                  臺灣高雄地方法院刑事第一庭
                                      法  官    郭佳瑛
右正本證明與原本無異。
如不服本判決，應於判決送達後十日內，向本院提出上訴狀。
                                      書記官  王美玲
中    華    民    國      九十一      年      四      月      八      日
